臺灣臺中地方法院民事判決
                                    110年度豐簡字第843號
原      告  旭日不動產經紀有限公司

法定代理人  黃盈逢  
訴訟代理人  陳建勛律師
複代理人    鐘仲智  
被      告  黃武榮  
訴訟代理人  黃武財  
上列當事人間請求給付服務費用事件，本院於民國111年10月5日
言詞辯論終結，判決如下：
    主      文
原告之訴駁回。
訴訟費用由原告負擔。
    事實及理由
一、原告主張：被告為坐落臺中市○○區○○段000○0地號、面積115
    9平方公尺土地（下稱系爭土地）之所有權人，於民國110年
    2月18日將系爭土地委託原告銷售，委託銷售期間自簽立契
    約之日起至111年2月18日止，兩造並簽立土地委託銷售契約
    書（下稱系爭委託銷售契約）。原告受託旋即積極仲介出售
    系爭土地，嗣後於110年6月1日將系爭土地仲介出售予訴外
    人即買方林素梅，買賣雙方於110年6月1日就系爭土地簽訂
    土地買賣契約書（下稱系爭買賣契約）。被告於110年6月1
    日承諾同意支付仲介費新臺幣（下同）31萬5,000元予原告
    ，有被告書立之收款憑證可佐。爰依民法第565條及居間之
    法律關係，請求被告給付仲介費。並聲明：被告應給付原告
    31萬5,000元，及自起訴狀繕本送達被告翌日起至清償日止
    ，按週年利率5％計算之利息。
二、被告則以：原告雖於110年6月1日媒介買方林素梅與被告簽
    立系爭買賣契約，惟買方林素梅於110年7月間寄發存證信函
    ，對被告主張解除賣賣契約，則原告所仲介之契約，實質上
    是否成立，得否向被告請求仲介服務報酬，實非無疑。其次
    ，依系爭委託銷售契約第8條第6款，如買方違約不買，致定
    金由被告沒收，賣方應支付該沒收定金之比率予原告，以作
    為本次委託銷售服務之支出費用，且不得再收取服務報酬，
    因前開沒收定金之比率「空白」，故本件買方違約不買後，
    原告不得向被告請求服務報酬等語，資為抗辯。並聲明：⒈
    原告之訴駁回。⒉如受不利益判決，願供擔保請准宣告免予
    假執行。
三、兩造不爭執及爭執事項：
㈠、不爭執事項（見本院卷第122至123頁、第167至168頁，為方
    便判決論述，更正或調整部分文字用語）：
　⒈買方林素梅與被告透過原告之仲介，於【110年6月1日】就系
    爭土地簽訂系爭買賣契約，約定買賣價金為1,051萬7,700元
    ，併委由永豐建築經理股份有限公司（下稱永豐建經）辦理
    買賣價金履約保證事宜（見110年度重訴字第433號卷《下稱4
    33號卷》第17至25頁）。
　⒉系爭買賣契約，買賣雙方簽約時並無台中市○○區○○段000地號
    國有土地之存在。110年6月1日調得之地籍圖，並無上開374
    地號土地之存在。被告對於台中市○○區○○段000地號土地之
    存在，並無刻意對買方隱瞞不予報知之情。
  ⒊買方於簽約後，業已給付賣方420萬元買賣價金。
  ⒋買方林素梅於110年7月5日對賣方即被告寄發存證信函，主張
    於簽約後經地政於【110年7月2日測量】後，始知悉系爭土
    地面臨「未經編定地號土地」【按：嗣後於110年7月22日經
    編定為台中市○○區○○段000地號國有土地】，未直接面臨經
    編定為交通用地之土地，為袋地，主張重大瑕疵，請黃武榮
    於文到10日內儘速排除釐清產權瑕疵（見433號卷第37至41
    頁）。
  ⒌上開未編定地號土地，係豐原地政事務所於109年度委外地籍
    圖重測時發現之未登記土地，於110年5月19日至110年6月18
    日辦理地籍圖重測結果公告30日，公告期滿後並繕造登記清
    冊，經審查無誤後，於110年7月6日至110年7月21日辦理公
    告15日，並於「110年7月22日辦竣第一次登記」為后里區后
    寶段374地號土地，所有權人中華民國，管理者財政部國有
    財產署（見433號卷第141至142頁）。
　⒍系爭土地因新編后寶段374地號之存在，致其與鄰近之月眉西
    路無適宜之聯絡，致不能為通常使用，而成為袋地。　
  ⒎買方林素梅於110年7月23日對賣方黃武榮寄發存證信函，主
    張系爭土地現況，與現況說明書所載：「土地道路並無出入
    之問題」（見433號卷第33頁）不符，系爭土地為袋地，依
    系爭買賣契約第8條主張解除買賣契約，該存證信函於黃武
    榮於110年7月26日收受（見433號卷第43至53頁）。
  ⒏買方林素梅於110年8月4日對賣方黃武榮起訴，主張於簽約後
    經地政測量始知悉系爭土地為袋地，主張重大瑕疵，依民法
    第259條第2款請求返還已給付價金及依【系爭買賣契約第8
    條第1項（賣方未依約履行契約義務，經買方書面限期催告
    仍不履行）】請求同額之懲罰性違約金（見433號卷第13至1
    5頁）。
  ⒐買方林素梅於110年11月3日民事準備狀、111年2月9日民事準
    備續一狀主張被告應負【物之瑕疵擔保責任】，瑕疵除未緊
    臨8米之月眉西路外，還包含面積短少30坪以上，因實際界
    址點內縮（見433號卷第171至177頁、第313至319頁）。
  ⒑買方林素梅於111年2月25日書狀另主張【意思表示錯誤】，
    依民法第88條對被告撤銷買賣之意思表示（尚未逾1年之除
    斥期間），並依民法第179條請求返還已給付價金420萬元。
㈡、爭執事項（見本院卷第168頁）：
    系爭買賣契約，是否經買方合法解除契約而失效？買方解除
    契約，係因契約成立時已附隨之原因或情事，或因契約成立
    後發生之情事？原告居間報酬請求權是否消滅？　　　
四、本院之判斷：　　
㈠、系爭買賣契約，經買方合法解除契約而失效：
　⒈按物之出賣人，對於買受人應擔保其物依民法第373條之規定
    危險移轉於買受人時，無滅失或減少其價值之瑕疵，亦無滅
    失或減少其通常效用，或契約預定效用之瑕疵，民法第354
    條第1項前段定有明文。又所謂物之瑕疵，係指存在於物之
    缺點而言，凡依通常交易觀念，或依當事人之約定，認為物
    應具備之價值、效用或品質而不具備者，即為物有瑕疵（最
    高法院85年度台上字第1306號民事判決意旨參照）。次按買
    賣標的物之瑕疵擔保請求權，依前揭規定，固於危險移轉時
    始能成立，但在危險移轉「前」，買受人已發覺其物有瑕疵
    ，倘能證明其瑕疵不能除去或確定出賣人拒絕為除去時，尚
    難謂買受人不得對之解除契約（最高法院85年度台上字第13
    06號、91年度台上字第1315號民事判決可資參照）。
　⒉經查：
　⑴系爭土地因該新編后寶段374地號之存在，致其與鄰近之月眉
    西路無適宜之聯絡，致不能為通常使用，而成為袋地，為兩
    造所不爭執（見本院卷第167至168頁）。而系爭土地有無直
    接面臨道路，涉及系爭土地得否順利對外通行，依一般交易
    情形，將影響土地之價值，當屬重要。如系爭土地未直接面
    臨道路，屬袋地，自屬具物之瑕疵。
　⑵參照系爭買賣契約第6條第4項：「簽約後，如標的產權移轉
    登記完畢點交前，如發現買賣標的物有物或權利之瑕疵，概
    由賣方依法補正，如瑕疵重大確實無法補正者，買方並得解
    除契約。」（見433號卷第23頁）。而經買方於110年7月5日
    寄發存證信函，限期請求被告排除系爭土地未臨可通行道路
    之瑕疵，被告未予處理乙情，亦為兩造所不爭執（見本院卷
    第123頁）。可認買方於系爭土地交付前，發現上開物之瑕
    疵後，請求賣方補正，賣方無法補正。
　⑶從而，買方遂於110年7月23日寄發存證信函為解除契約之意
    思表示，被告於110年7月26日收受，已提及瑕疵及解約之用
    語（見433號卷第45至47頁），自可解為買方依系爭買賣契
    約關於物之瑕疵約定（按：系爭買賣契約第6條第4項）及民
    法第359條物之瑕疵擔保之規定，主張解除系爭土地買賣契
    約關係，應屬有據。
　⒊基上，系爭買賣契約，經買方合法解除契約而失效。
㈡、原告本件不得向被告請求居間報酬，理由如下：
　⒈按民法第568條立法理由謂：居間之報酬，俟居間人報告或媒
    介契約成立後支付，此當然之理，亦最符當事人之意思。故
    契約無效，或契約已成立而撤銷者，居間人不得請求報酬。
    由上開立法意旨觀之，居間人所媒介之契約須有效成立，始
    可請求報酬。如因所媒介之契約成立時已附隨之情事，例如
    有撤銷之原因而經撤銷視為自始無效時，居間人不得請求報
    酬（史尚寬著，債法各論，第448頁。劉春堂著，民法債編
    各論中，109年5月初版第6刷，第265頁。黃立編，民法債編
    各論下，2004年9月初版第2刷，第159至160頁，可資參照) 
    。然如因契約成立後發生之情事，如因一方嗣後無故違約不
    履約（違約不買、違約不賣）而遭他方解約、一方嗣後給付
    遲延遭他方解約、或買賣雙方嗣後合意解約而消滅時，原則
    上居間人仍得依其與媒介雙方之契約約定，請求服務報酬或
    沒收定金之比例（消費者保護法第17條第1項、第5項及不動
    產委託銷售定型化契約應記載及不得記載事項第5條、第7條
    可資參照) 。因此，買方解除契約，如係因契約成立時已附
    隨之原因或情事（如訂約時已存在之瑕疵），居間人不得向
    無故意、過失（即無可歸責事由）之賣方，請求居間服務報
    酬（臺灣高等法院92年度重上字第105號、臺灣高等法院臺
    南分院106年度勞上更㈠字第4號民事判決類此見解）。如此
    解釋，亦屬合理。蓋如買方同時有民法第88條撤銷權及民法
    第359條解約權之權利，即具備請求權競合的情況，買方如
    先依民法第88條規定，主張撤銷買賣契約契約自始無效（民
    法第114條第1項），將符合民法第568條立法理由所稱「契
    約已成立經撤銷而無效」之情況，無歸責事由之賣方得拒絕
    給付仲介服務報酬。如僅因買方先主張民法第359條解約權
    使契約失效，故不得再依民法第88條撤銷已失效之契約關係
    ，無從符合民法第568條立法理由所稱契約已成立而撤銷之
    情況，如認無歸責之賣方因此即不得拒絕給付仲介服務報酬
    ，顯非事理之平。
  ⒉經查：
  ⑴買方依物之瑕疵擔保之法律關係，解除系爭買賣契約，係在1
    10年6月1日簽約後，被告交付系爭土地前，於110年7月5日
    發覺因該筆未登記土地之存在，系爭土地具未直接面臨月眉
    西路之瑕疵。
　⑵而依臺中市豐原地政事務所110年9月27日豐地四字第1100008
    954號函所示：坐落臺中市○○區○○段00000地號土地與后里區
    后寶段377、375地號土地（重測前為后里區月眉段月眉小段
    75-6、75-5地號土地）之間未經編定地號之螢光黃色標記土
    地，係為臺中市豐原地政事務所【109年度委外地籍圖重測
    時發現之未登記土地】，臺中市豐原地政事務所業依規編造
    未登記土地清冊，於【110年5月19日至110年6月18日】辦理
    地籍圖重測結果公告30日，公告期滿後並繕造登記清冊，經
    審查無誤後，於110年7月6日至110年7月21日辦理公告15日
    ，並於110年7月22日辦竣土地第一次登記為臺中市○○區○○段
    000地號（見433號卷第137至143頁），足認該筆未登記土地
    於買賣雙方110年6月1日簽立契約時已存在，應屬契約成立
    時已附隨之原因或情事。因此，參照民法第568條立法理由
    及上開見解，原告本件應不得請求被告給付居間報酬。
　⑶況且，本件情形，買方於111年2月25日對賣方主張民法第88
    條意思表示錯誤，並未逾簽約後1年之除斥期間。買方如係
    先行使撤銷權。則按意思表示之內容有錯誤，或表意人若知
    其事情即不為意思表示者，表意人得將其意思表示撤銷之，
    但以其錯誤或不知事情，非由表意人自己之過失為限。當事
    人之資格或物之性質，若交易上認為重要者，其錯誤，視為
    意思表示內容之錯誤，為民法第88條所明定。所謂物之性質
    錯誤，係指表意人在其意思形成過程中，對於就其決定為某
    特定意思表示之物之性質，認識不正確，且為交易上認為重
    要，視為意思表示內容之錯誤（最高法院110年度台上字第3
    71號民事裁判可資參照）。查，本件買方簽立系爭買賣契約
    ，就系爭土地是否直接臨月眉西路，攸關系爭土地對外通行
    問題，在交易上自屬重要事項，買方110年6月1日簽約時，
    對於系爭土地有無直接面臨月眉西路，認識不正確，參照上
    開說明，自可視為意思表示內容之錯誤。參以系爭買賣契約
    簽約時調得之地籍圖，並無該新增臺中市○○區○○段000地號
    國有土地之存在（見本院卷第37頁），此亦為被告所自承（
    見本院卷第167頁），故買方之錯誤，顯非因過失所致。從
    而，買方若依民法第88條規定撤銷此項錯誤意思表示，於法
    亦屬有據。因此，亦可符合民法第568條立法理由所示「契
    約已成立而撤銷」之情形，居間人不得請求報酬。故基於衡
    平原則，本件賣方不因買方選擇何請求權，解除或撤銷系爭
    買賣契約，影響賣方拒絕給付居間報酬之權利。
　⒊基上，⑴原告雖因媒介使買賣雙方成立系爭買賣契約，惟買方
    嗣後解除系爭買賣契約，係①因契約成立時已附隨之原因、
    情事；②且本件被告無刻意對買方隱瞞新增編地號土地之故
    意不告知瑕疵之詐欺情事，此為原告所不爭執（見本院卷第
    168頁）；③被告亦無過失未告知瑕疵之可歸責事由。⑵又本
    件情形，買方同時得依民法第88條錯誤主張撤銷買賣契約，
    賣方如因買方選擇不同請求權而受不同對待，顯失公平。⑶
    再者，在利益衡平上，因本件被告無從向買方主張沒收定金
    、違約金、或損害賠償，如認被告要給付原告居間報酬，亦
    屬過苛。⑷基於以上各點理由，故本件限縮最高法院49年台
    上字第1646號判決先例見解之適用，特此敘明。
　⒋從而，參照民法第568條立法理由及上開見解，原告依民法第
    565條及居間法律關係，請求被告給付居間服務報酬31萬5,0
    00元，應屬無據。
五、綜上所述，原告依民法第565條及居間法律關係，請求被告
    給付原告31萬5,000元，及自起訴狀繕本送達被告翌日起至
    清償日止，按週年利率百分之5計算之利息，為無理由，應
    予駁回。
六、本件判決之基礎已臻明確，兩造其餘攻擊防禦方法及舉證，
    核與判決無影響，爰不另一一論述，併此敘明。
七、訴訟費用負擔之依據：民事訴訟法第78條。
中　　華　　民　　國　　111 　年　　11　　月　　4　　日
                      臺灣臺中地方法院豐原簡易庭
                                  法　官　高士傑
以上正本係照原本作成。
如不服本判決，應於送達後20日內，向本院提出上訴狀並表明上
訴理由，如於本判決宣示後送達前提起上訴者，應於判決送達後
20日內補提上訴理由書（須附繕本）。如委任律師提起上訴者，
應一併繳納上訴審裁判費。
中　　華　　民　　國　　111 　年　　11　　月　　4　　日
                                  書記官　蔡伸蔚